臺灣高等法院民事判決　　　　　　　　　 95年度上字第918號
上　訴　人　丁○○
輔　佐　人　戊○○
訴訟代理人　陳俊隆律師
被上 訴 人　甲○○
上列當事人間租佃爭議事件，上訴人對於中華民國95年9月21日
臺灣桃園地方法院95年度訴字第1054號第一審判決提起上訴，本
院於96年3月21日言詞辯論終結，判決如下：
    主      文
上訴駁回。
第二審訴訟費用由上訴人負擔。
    事實及理由
一、被上訴人主張：坐落於桃園縣桃園市○路段558地號土地（
    ，面積167平方公尺，下稱系爭土地）原為訴外人簡潑所有
    ，伊於民國93年11月間，因拍賣而取得。系爭土地於56年間
    ，經簡潑出租與上訴人耕作（下稱系爭租約），然上訴人竟
    不自任耕作，且繼續1年不為耕作。爰依耕地三七五減租條
    例第16條第1項、第2項；第17條第1項第4款等規定，求為命
    上訴人應將系爭土地返還予伊之判決。
二、上訴人則以：伊無不自任耕作系爭土地情事，亦無繼續1年
    以上不為耕作。除非被上訴人願依終止系爭租約當期之公告
    土地現值，減除土地增值稅後餘額3分之1補償伊，否則被上
    訴人不得終止系爭租約而收回系爭土地等語，資為抗辯。
三、本件經原審判決上訴人應將系爭土地返還被上訴人。上訴人
    不服原審判決而提起上訴，聲明為：（一）原判決廢棄。（
    二）上開廢棄部分，被上訴人在第一審之訴駁回。被上訴人
    則聲明：上訴駁回。
四、兩造不爭執之事實（見本院95年12月4日準備程序筆錄）
（一）系爭耕地租約之爭議，曾由被上訴人聲請經桃園縣桃園市
      公所耕地租佃委員會調解、桃園縣政府耕地租佃委員會調
      處，均未成立，而由桃園縣政府函送原審處理。
（二）系爭土地原為簡潑所有，被上訴人於93年12月間因拍賣而
      取得。
（三）系爭土地由被上訴人之前手簡潑於56年間出租與上訴人耕
      作。
（四）被上訴人於95年6月間提起本件調解時，向上訴人為終止
      系爭租約之表示。
（五）上揭事實，並有兩造不爭執其形式真正（見本院同上筆錄
      ）之土地登記謄本、臺灣省桃園縣桃園市私有耕地租約、
      桃園縣桃園市私有耕地租約附表（以上均影本）及調處程
      序筆錄附卷可稽（見桃園縣政府耕地租佃委員會卷宗），
      復經原審至現場勘驗，囑託桃園縣桃園地政事務所測量面
      積部分屬實，有勘驗筆錄及土地複丈成果圖（見原審卷第
      23頁至第26頁），自堪信為真實。
五、本件經本院於95年12月4日與兩造整理並協議簡化之爭點為
    （見本院上開準備程序筆錄，並依本院論述之先後順序而調
    整其次序，先此敘明）
（一）上訴人就承租之系爭土地，有無不自任耕作之情事？
（二）上訴人就承租之系爭土地，有無繼續1年以上未為耕作之
      情事？
（三）上訴人主張被上訴人應予補償，始得終止系爭租約收回系
      爭土地，有無理由？
（四）被上訴人請求上訴人返還系爭土地，有無理由？
六、茲分別論述如下
（一）上訴人就承租之系爭土地，並無不自任耕作之情事。
  １、按耕地三七五減租條例第16條第1項所謂承租人應自任耕
      作，係指承租人應以承租之土地，供自己從事耕作之用而
      言。若承租人以承租之土地建築房屋居住，或供其他非耕
      作之用、或與他人交換耕作、或將之轉租或借與他人使用
      等情事，固均在不自任耕作之列。惟承租人如僅不為耕作
      而任其荒廢，或於承租耕地遭人占用時，不予排除侵害，
      則僅生出租人得否依耕地三七五減租條例第17條第1項第4
      款規定終止租約，或承租人得否請求出租人排除第三人之
      侵害，提供合於租約所約定使用、收益之租賃物供其使用
      而已，尚難謂原租約已因此而歸於無效。
  ２、經查，上訴人否認有不自任耕作情事，被上訴人就此有利
      於己事實，始終未能舉證以實其說。至依被上訴人提出為
      證之照片中，固可見系爭土地上雜草叢生。然於被上訴人
      證明系爭土地係上訴人供非耕作之用、或借與他人使用之
      前，自難以上訴人不為耕作，即謂系爭租約有無效情事。
      是故，被上訴人主張上訴人不自任耕作系爭土地情事，依
      耕地三七五減租條例第16條第1項、第2項規定，兩造間之
      系爭租約無效云云，自無可取。
（二）上訴人就承租之系爭土地，有繼續1年以上未為耕作，且
      無不可抗力之情事。
  １、上訴人係辯稱：伊一直於系爭土地上自任耕作，惟92年、
      93年間，依政府公告而休耕，屬不可抗力。其後於94年9
      月14日種植桑椹，又因第1次種植樹苗死掉，又加種第2次
      樹苗。況被上訴人於93年12月16日始取得系爭土地所有權
      ，距伊種桑椹尚不滿1年，故伊無繼續1年以上未耕作之情
      事云云。
  ２、然查，證人即於系爭土地旁開設公司之丙○○結稱：伊於
      81年間至系爭土地旁經營配管材料買賣，剛去的前1、2年
      ，還有人在種地瓜葉，後來就荒廢掉了，沒有在種任何作
      物，一直都沒有，直到本院卷第51頁所示照片挖土機整地
      之前，都沒有人在種任何作物，後來是被上訴人請人去整
      地，伊才認識被上訴人；被上訴人整完地之後，先有人種
      地瓜葉，後來上訴人才種本院卷第27頁照片所示之植物等
      語（見本院卷第65頁背面）。審諸證人丙○○長年於系爭
      土地旁營商，對於系爭土地之使用狀況，應知之甚詳；且
      其與兩造均無利害親誼關係，證言應屬可信；上訴人未於
      辯論意旨狀對丙○○之證詞為任何質疑（見本院卷第99頁
      至第100頁）等節以察，足徵證人丙○○之證言，應堪採
      信。
  ３、再者，證人即曾在系爭土地種菜之乙○○亦證稱：如本院
      卷第52頁照片所示之系爭土地，位於桃園市○○路○段305
      號那邊，伊曾於93年間在該處種過地瓜葉、菠菜，是被上
      訴人叫伊去種的；伊大約種了半年多，因菜種不起來，土
      質太硬，所以就荒廢了；伊去種菜時，系爭土地是剛用挖
      土機整理好的土地；在挖土機整地前，系爭土地長滿很高
      大的雜草，伊經過都會看到等語（見本院卷第66頁至第67
      頁）。核諸證人乙○○之證言，與證人丙○○上開證言相
      符，亦堪採信。至上訴人指摘乙○○之證詞可信度（見本
      院卷第100頁），要屬空言，且與相關事證不符（另參諸
      下４所述），自非可取。
  ４、佐諸臺灣桃園地方法院民事執行處委託國家不動產鑑定顧
      問有限公司鑑定系爭土地之價格時，該公司出具之鑑估報
      告書內之系爭土地92年7月間現況照片，其上可見雜草叢
      生，且為荒廢甚久、全無耕作之跡象等節（見臺灣桃園地
      方法院民事執行處92年度執字第15161號卷第33頁）；及
      被上訴人提出之現場照片（見原審卷第12頁、本院卷第51
      頁至第52頁）以觀，益見上訴人至少於84年間至94年9月1
      4日前，均未對系爭土地有任何耕作行為，堪以認定。
  ５、至證人庚○○雖稱：上訴人一直都有耕作系爭土地，但92
      、93年間，政府有休耕公告，因為缺水無法耕作而休耕云
      云。另證人己○○則稱：上訴人一直都有耕作系爭土地，
      但93年間，因為缺水無法耕作而休耕。但伊在外地工作，
      故93年之前，上訴人種什麼作物或有無耕作，伊不清楚云
      云（以上證言見本院卷第75頁至第76頁）。然而，證人庚
      ○○、己○○依法毋庸具結，其證言是否可採，已屬可疑
      。且庚○○、己○○之證言，顯與丙○○、乙○○上開證
      詞相悖，且與上４所示之照片內容相左。足徵庚○○、己
      ○○之上揭證言，應屬偏頗之詞，不足採為有利於上訴人
      之證據。
  ６、上訴人雖抗辯：系爭土地於92年、93年間曾經公告休耕云
      云，並提出休耕公告為據（見本院卷第29頁至第31頁）。
      惟查，上揭休耕公告明示：廢耕者不予補償等情，佐之上
      訴人自承未辦理休耕等語（見本院卷第67頁背面至第68頁
      ）；依92年7月間拍攝之系爭土地照片顯示，已荒廢甚久
      （見上４所述）；及證人丙○○、乙○○之證言綜合以觀
      ，足見上訴人於92年、93年間未在系爭土地耕作，當與政
      府公告休耕無涉，至為灼然。
  ７、此外，參諸證人丙○○證稱：系爭土地現狀大致如本院卷
      第27、28頁所示，但有些植物死掉了等語（見本院卷第66
      頁）；桃園縣桃園地政事務所測量員崔忠戀稱：上週（當
      日為95年8月4日）有來現場測量，系爭土地上都是草，不
      知現在為何有樹苗等詞（見原審卷第24頁）；系爭土地亂
      石橫佈、雜草未清，顯與耕作目的情況有別（見本院卷附
      第27頁至第28頁之照片所示）；系爭土地面積達167平方
      公尺，僅種植12棵桑椹（見本院卷第26頁之收據所示），
      顯未達耕作之經濟目的等情以觀，可見上訴人縱曾於94年
      9月14日委由庚○○、己○○種植桑椹，再於95年8月1日
      種檸檬樹云云（見本院卷第68頁），然其目的無非在於避
      免被上訴人終止系爭租約、或取得有利訴訟結果，而不在
      於耕作系爭土地，應屬彰彰明甚。蓋上訴人於種植桑椹後
      ，即任令其自生自滅，未加照顧。顯與一般承租人耕作為
      求作物順利成長、百般呵護、期能資以維持生計等常情，
      相距甚遠。可見被上訴人主張：上訴人目的在於製造從事
      耕作之假象等情（見本院卷第47頁），應屬可採。
  ８、準此可知，上訴人於94年9月14日之前，已有繼續1年以上
      未於系爭土地耕作之事實，洵堪認定。甚且，上訴人於94
      年9月14日雖委由庚○○、己○○種植桑椹，然目的非在
      於繼續耕作，亦不能因其有種植之事，即認其為耕作之舉
      。是故，上訴人至95年8月1日前，均不能認定業於系爭土
      地耕作，亦堪確定。
  ９、按憲法第15條規定，人民之生存權應予保障；第153條復
      明定，國家為改良農民之生活，增進其生產技能，應制定
      保護農民之法律，實施保護農民之政策，明確揭示國家負
      有保障農民生存及提昇其生活水準之義務。耕地三七五減
      租條例即屬上開憲法所稱保護農民之法律。是耕地三七五
      減租條例係為改善租佃制度，安定農村社會，同時亦為促
      進農業生產，提高農民所得，奠定國家經濟發展之基礎而
      制定（參見司法院大法官會議釋字第422號解釋文及理由
      書）。又耕地三七五減租條例為38年已開始實施之三七五
      減租政策提供法律依據，並確保實施該政策所獲致之初步
      成果。其藉由限制地租、嚴格限制耕地出租人終止耕地租
      約及收回耕地之條件，重新建構耕地承租人與出租人之農
      業產業關係，俾合理分配農業資源並奠定國家經濟發展方
      向（參見司法院大法官會議釋字第580號解釋文）。職是
      之故，耕地三七五減租條例第17條第1項第4款規定，雖在
      於限制耕地出租人終止耕地租約收回耕地，但目的在於保
      護農民生存，並提昇農民之生活水準。倘農民無依耕地維
      持生計之必要與事實，不得藉該規定挾制出租人，以盡地
      用，並維出租人充分使用財產之公平。
  10、因此，被上訴人援引簡潑為出租人時，上訴人未繼續於系
      爭土地耕作事實（見本院卷第103頁背面），主張上訴人
      已有繼續1年以上未為耕作，應屬可採。蓋上訴人於94年9
      月14日之前，實無倚賴於系爭土地耕作維持生活之必要，
      否則豈有任令其荒蕪之可能。是被上訴人主張應併計簡潑
      為出租人時，上訴人未繼續於系爭土地耕地時間，當為合
      理。縱以被上訴人取得系爭土地所有權之93年12月間起算
      （參見本院卷第97頁所附之臺灣桃園地方法院不動產權利
      證書影本所示），上訴人亦有繼續1年以上未於系爭土地
      耕作之情事。蓋上訴人於94年9月14日委由庚○○、己○
      ○於系爭土地種植桑椹，應非屬耕作，業經認定如上７、
      ８所示。
（三）上訴人抗辯：被上訴人應予補償，始得終止租約收回系爭
      土地云云，為無理由。
  １、按耕地租約在租佃期限未屆滿前，經依法編定或變更為非
      耕地使用，出租人終止租約時，除法律另有規定外，出租
      人應給予承租人左列補償：一、承租人改良土地所支付之
      費用。但以未失效能部分之價值為限。二尚未收穫農作物
      之價額。三、終止租約當期之公告土地現值，減除土地增
      值稅後餘額三分之一。此觀諸耕地三七五減租條例第17條
      第1項第5款、第2項之規定自明。
  ２、然查，被上訴人主張終止系爭租約，請求上訴人返還系爭
      土地，係依耕地三七五減租條例第17條第1項第4款規定，
      而非依同條項第5款規定。揆之上開法條意旨，被上訴人
      自無依耕地三七五減租條例第17條第2項規定補償上訴人
      之適用，至為明確。
  ３、此外，上訴人就其抗辯：被上訴人應予補償，始得終止租
      約收回系爭土地云云，並未提出任何憑據，自難採信。
（四）被上訴人請求上訴人返還系爭土地，為有理由。
  １、按耕地租約在租佃期限未屆滿前，如有非因不可抗力繼續
      1年不為耕作之情形時，出租人得終止租約，耕地三七五
      減租條例第17條第1項第4款定有明文。又承租人承租耕地
      非因不可抗力繼續1年不為耕作，不問其不為耕作者，係
      承租耕地之一部或全部，出租人均得依耕地三七五減租條
      例第17條第1項第4款規定終止租約，收回全部耕地（最高
      法院84年台上字第1856號判例參照）。
  ２、上訴人既有繼續1年以上不為耕作情事，且非因不可抗力
      所致，業如上（二）所述。是則，被上訴人於95年6月間
      提起本件調解時，向上訴人為終止系爭租約之表示，復為
      上訴人所不爭執（見上四之（四）所示），並有桃園縣政
      府耕地租佃委員會調解筆錄附卷可憑（見桃園縣政府耕地
      租佃委員會卷宗）。職是，被上訴人依耕地三七減租條例
      第17條第1項第4款規定終止系爭租約，應屬有據，從而，
      被上訴人請求上訴人返還系爭土地，自為有理由。
七、綜上所述，被上訴人主張：系爭租約業經依耕地三七五減租
    條例第17條第1項第4款規定終止等情，應屬可採，上訴人所
    辯各節，均無可取。從而，被上訴人於系爭租約終止後，依
    租賃物返還請求權、所有物返還請求權之法律關係，請求上
    訴人返還系爭土地，洵屬正當，應予准許。是則，原審判命
    上訴人應返還系爭土地，於法並無不合。上訴意旨指摘原判
    決不當，求予廢棄改判，為無理由，應予駁回。至系爭土地
    之面積為167平方公尺，有土地登記謄本附卷可憑（見桃園
    縣政府耕地租佃委員會卷宗），復經原審至現場勘驗，囑託
    桃園縣桃園地政事務所測量面積部分無訛，有土地複丈成果
    圖在卷可參（見原審卷第26頁），故原審主文雖未標示系爭
    土地之面積，但上訴人應返還系爭土地執行之面積為167平
    方公尺，當屬明確，併此指明。
八、本件事證已臻明確，至於未論述之爭點；兩造其餘之攻擊或
    防禦方法；未經援用之證據，經本院斟酌後，認為均不足以
    影響本判決之結果，自無一一詳予論駁之必要，併此敘明。
九、據上論結，本件上訴為無理由，依民事訴訟法第449條第1項
    、第78條，判決如主文。
中    華    民    國    96    年    3     月    28    日
                    民事第14庭
                        審判長法  官  許正順
                              法  官  魏麗娟
                              法  官  鍾任賜
正本係照原本作成。
如不服本判決，應於收受送達後20日內向本院提出上訴書狀，其
未表明上訴理由者，應於提出上訴後20日內向本院補提理由書狀
（均須按他造當事人之人數附繕本）上訴時應提出委任律師或具
有律師資格之人之委任狀；委任有律師資格者，另應附具律師資
格證書及釋明委任人與受任人有民事訴訟法第466條之1第1項但
書或第2項（詳附註）所定關係之釋明文書影本。
中　　華　　民　　國　　96　　年　　3 　　月　　29　　日
                              書記官  王敬端
附註：
民事訴訟法第466條之1（第1項、第2項）：
對於第二審判決上訴，上訴人應委任律師為訴訟代理人。但上訴
人或其他法定代理人具有律師資格者，不在此限。
上訴人之配偶、三親等內之血親、二親等內之姻親，或上訴人為
法人、中央或地方機關時，其所屬專任人員具有律師資格並經法
院認為適當者，亦得為第三審訴訟代理人。
